ACORDAO-COMPLETO-2401879

ACÓRDÃO 22/2021 ATA 1/2021 - SEGUNDA CÂMARA

VISTOS, relatados e discutidos estes autos de Tomada de Contas Especial instaurada pelo Ministério do Turismo em razão da impugnação total das despesas do Convênio 00845/2010, registrado no Sistema de Gestão de Convênios e Contratos de Repasse sob o número 738456 e firmado entre aquela pasta ministerial e o Município de Olho d'Água das Flores-AL com o objetivo de apoiar financeiramente, a título de incentivo ao turismo, a realização do evento intitulado "Festa Olho d'Água Forró e Folia/2010";
ACORDAM os Ministros do Tribunal de Contas da União, reunidos em sessão da 2ª Câmara, ante as razões expostas pelo Relator, em:
9.1. rejeitar as razões de justificativa apresentadas pelo Sr. Carlos André Paes Barreto dos Anjos, assim como parte de suas alegações de defesa, mais precisamente no que concerne ao injustificado descumprimento de obrigação expressamente assumida no Termo do Convênio 00845/2010, Cláusula Terceira, inciso II, alínea "pp", acatando, por outro lado, as alegações de defesa referentes ao suposto débito inicialmente suscitado nestes autos;
9.2. com fundamento nos arts. 1º, inciso I, e 16, inciso III, alínea "b", da Lei 8.443/1992, combinados com os arts. 19, parágrafo único, e 23, inciso III, da mesma lei, e com os arts. 1º, inciso I, 209, inciso II, 210, § 2º, e 214, inciso III, do Regimento Interno-TCU, julgar irregulares as contas do Sr. Carlos André Paes Barreto dos Anjos, aplicando-lhe a multa prevista no art. 58, inciso I, da Lei 8.443/1992, combinado com o art. 268, inciso I, do Regimento Interno do TCU, no valor de R$ 34.000,00 (trinta e quatro mil reais) , com a fixação do prazo de 15 (quinze) dias, a contar da notificação, para que o responsável comprove, perante o Tribunal (art. 214, inciso III, alínea "a", do Regimento Interno) , o recolhimento da dívida aos cofres do Tesouro Nacional, atualizada monetariamente desde a data deste Acórdão até a do efetivo recolhimento, se for paga após o vencimento, na forma da legislação em vigor;
9.3. autorizar, desde logo, nos termos dos arts. 26 e 28, inciso II, da Lei 8.443/1992:
9.3.1. o pagamento da dívida em até 36 (trinta e seis) parcelas mensais e consecutivas, se solicitado pelo responsável e se o processo não tiver sido remetido para cobrança judicial, fixando-se o vencimento da primeira em 15 (quinze) dias, a contar do recebimento da notificação, e o das demais a cada 30 (trinta) dias, devendo incidir sobre cada uma delas os encargos legais devidos, na forma prevista na legislação em vigor, sem prejuízo ao vencimento antecipado do saldo devedor em caso de não comprovação do recolhimento de qualquer parcela, conforme prevê o art. 217, § 2º, do Regimento Interno deste Tribunal;
9.3.2. a cobrança judicial da dívida, caso não atendida a notificação;
9.4. dar ciência desta deliberação ao responsável em epígrafe e ao Ministério do Turismo.

Tomada de Contas Especial instaurada pelo Ministério do Turismo, em razão da impugnação total das despesas do Convênio 00845/2010, registrado no Sistema de Gestão de Convênios e Contratos de Repasse sob o número 738456 e firmado entre aquela pasta ministerial e o Município de Olho dÁgua das Flores-AL com o objetivo de apoiar financeiramente, a título de incentivo ao turismo, a realização do evento intitulado Festa Olho dÁgua Forró e Folia/2010.

Segunda Câmara

Município de Olho d'Água das Flores-AL.

3. Interessados/Responsáveis:
3.1. Interessado: Ministério do Turismo (MTur).
3.2. Responsável: Carlos André Paes Barreto dos Anjos (CPF XXX.276.084-XX).

13.1. Ministros presentes: Bruno Dantas (Presidente), Augusto Nardes, Aroldo Cedraz (Relator) e Raimundo Carreiro.
13.2. Ministros-Substitutos presentes: Marcos Bemquerer Costa e André Luís de Carvalho.

AROLDO CEDRAZ

Inicio este Relatório transcrevendo, com alguns ajustes de forma e fundamentado no inciso I do § 3º do art. 1º da Lei 8.443, de 16/7/1992, parte da instrução elaborada no âmbito da Secretaria de Controle Externo de Tomada de Contas Especial (SecexTCE) e autuada como peça 76:
"INTRODUÇÃO
1. Cuidam os autos de Tomada de Contas Especial instaurada pelo Ministério do Turismo, em desfavor do Sr. Carlos André Paes Barreto dos Anjos (CPF XXX.276.084-XX) , em razão da não comprovação da regular aplicação dos recursos repassados pela União, Convênio 00845/2010 (Siconv 738456) , firmado com o Ministério do Turismo, que teve como objeto incentivar o turismo, na realização do evento intitulado 'Festa Olho d'Água Forró e Folia/2010'.
HISTÓRICO
2. Conforme disposto na cláusula quinta do Convênio (peça 5, p. 7-8) , foram previstos R$ 159.200,00 para a execução do objeto, dos quais R$ 150.000,00 repassados pelo concedente e R$ 9.200,00 correspondentes à contrapartida do município.
3. Os recursos federais previstos no Plano de Trabalho - R$ 150.000,00 - foram repassados em parcela única, creditados na conta vinculada, mediante Ordem Bancária n. 2011OB800119, de 13/5/2011, conforme anotado na Relação das Ordens Bancárias Externas (peça 11) .
4. O ajuste teve vigência inicial de 17 de junho a 17 de setembro de 2010, prorrogado de ofício até o 20/7/2011, com apostilamentos publicados nos DOU's, conforme peças 6-9 e 12, e previa a apresentação da prestação de contas até 19/8/2011, 30 dias a contar do término da vigência, conforme cláusula décima segunda do convênio (peça 5, p. 14) 
5. Em 31/5/2016, com base nas Notas Técnicas NT 797/20013/CGMC e NT 430/2016/CGCV do Ministério do Turismo, e com fundamento na IN/TCU 71/2012, alterada pela IN/TCU 76/2016, e na DN/TCU 155/2016, o Secretário Nacional de Qualificação e Promoção do Turismo, Interino, promoveu a instauração de Tomada de Contas Especial, em face da ausência de documentos complementares à prestação de contas referentes à legalidade das despesas, levando à impugnação parcial dos valores gastos (peça 55) .
6. Em 29/3/2017 foi emitido o Relatório do Tomador de Contas Especial n. 39/2017 (peça 64) , levando o tomador de contas a concluir pela responsabilização do Sr. Carlos André Paes Barreto dos Anjos (CPF XXX.276.084-XX) quantificando-se o débito no valor original de R$ 95.800,00, cuja atualização monetária efetuada pelo tomador de contas, em 29/3/2017, atingiu R$ 156.456,12 (peça 63) .
7. Em 21/8/2017, a Secretaria de Controle Interno do Ministério da Transparência e Controladoria-Geral da União emitiu o Relatório de Auditoria 847/2017 (peça 65) , em concordância com o relatório do tomador de contas. Na mesma linha o certificado de auditoria e o parecer do dirigente do órgão de controle interno concluíram pela irregularidade das presentes contas (peças 66 e 67) .
8. Em 15/12/2017, o Ministro de Estado do Turismo atestou haver tomado conhecimento das conclusões contidas no relatório e certificado de auditoria, bem como do parecer conclusivo do dirigente do órgão de controle interno manifestando-se pela irregularidade das contas, e determinou o encaminhamento do processo ao Tribunal de Contas da União (peça 68) .
9. A presente Tomada de Contas Especial foi registrada no sistema e-TCE sob número 54/2017.
10. Na análise inicial, materializada na exordial de peça 70, conclui-se pela ausência de danos ao erário e pela conversão dos autos em representação, para realização de audiência.
11. No entanto, o Diretor da Secex/TCE discordou da instrução inicial, e em pronunciamento (peça 71) , que contou com a anuência do Secretário dessa unidade, concluiu pela ocorrência de danos ao erário e pela citação do Sr. Carlos André Paes Barreto dos Anjos (CPF XXX.276.084-XX) , prefeito municipal de Olho d'Água das Flores/AL (gestão 1/1/2009 a 31/12/2012) , em razão da impugnação parcial quanto aos recursos repassados ao Município de Olho d'Água das Flores/AL por força do Convênio 00845/2010 - Siconv 738456. Outrossim, considerando a irregularidade de 'Contratação irregular de intermediários entre o ente público e os artistas', que não causou danos ao erário, mas se caracteriza como grave infração legal, foi também proposta a audiência do responsável. A citação e a audiência propostas tiveram os seguintes contornos:
Citação
Ocorrência 1: Não comprovação da boa e regular aplicação dos recursos repassados pelo Convênio 00845/2010 - Siconv 738456, celebrado entre o Ministério do Turismo e o Município de Olho d'Água das Flores/AL, e que tinha por objeto o apoio à realização do Projeto intitulado 'Festa Olho d'Água Forró e Folia/2010', ocasionada pela ausência de comprovação de que as empresas intermediárias, contratadas irregularmente por inexigibilidade, pagaram o cachê de bandas ou cantores que realizaram o evento.
a) Qualificação do responsável e responsabilização: 
Nome: Carlos André Paes Barreto dos Anjos.
CPF: XXX.276.084-XX.
Conduta: Não apresentar notas fiscais e recibos (ou outros documentos equivalentes) emitidos em nome de cada uma das bandas ou dos artistas, e assinada por seus representantes legais ou pelos seus empresários exclusivos, sendo essa representação ou exclusividade registrada em cartório, não sendo comprovado, assim, o nexo causal entre os recursos recebidos e os pagamentos efetuados, visto que não se provou que os valores pagos ao intermediário contratado efetivamente foi repassado às bandas e artistas que realizaram shows.
I) Quantificação do débito, originado da ocorrência:
	Valor original (R$) 
	Data da ocorrência
	D/C

	98.932,16
	 13/5/2011
	D

Audiência
Ocorrência I: Contratação irregular de intermediário entre o ente público e os artistas ou empresários exclusivos, para execução de shows das Bandas Cavalo de Pau, Forrozão das Antigas, e do artista Mano Walter e Banda (que deveriam ser pagos com recursos do Convênio 0845/2010 - Siconv 738456) , ocasionada pela utilização indevida de inexigibilidade de licitação, visto que os interpostos apresentaram meras cartas de exclusividade restritas à data e local do evento, sem registro em cartório, e não publicadas no Diário Oficial, as quais não se caracterizaram como contrato de exclusividade válido para fins de contratação via inexigibilidade de licitação.
a) Qualificação do responsável e responsabilização: 
Nome: Carlos André Paes Barreto dos Anjos.
CPF: XXX.276.084-XX.
Conduta: Assinar contrato de prestação de serviços, com a empresa ASS Companhia de Eventos Ltda. e ratificar o processo de inexigibilidade nº 004/2010.
12. Posteriormente, foi promovida a citação e a audiência do responsável, nos moldes adiante:
	Ofício
	Data do ofício
	Data de Recebimento do Ofício

	418/2019-TCU/SECEX-TCE [peça 73]
	3/2/2019
	22/2/2019 (vide AR de peça 74) 

13. O responsável trouxe alegações de defesa e razões de justificativas acostadas à peça 75. 
EXAME TÉCNICO
13. O exame técnico tratará de analisar as alegações de defesa e razões de justificativas apresentadas pelo responsável (peça 75) , e suas repercussões em relação às irregularidades aqui relatadas. Considerando que as alegações de defesa e razões de justificativa do responsável foram apresentadas na mesma peça, essas serão analisadas conjuntamente.
Alegações de defesa e razões de justificativa apresentadas pelo Sr. Carlos André Paes Barreto dos Anjos (peça 75)  e análise dessas defesas
14. A defesa do Sr. Carlos André Paes Barreto dos Anjos foi composta de documento contendo os argumentos de defesa, de peça 75.
15. Os argumentos de defesa apresentados pelo ex-prefeito seguem nas linhas a seguir. Logo após a apresentação de cada ponto da defesa, será realizada a análise dos argumentos nele contidos. 
Arrazoados de que o gestor agiu respaldado por assessorias jurídica e técnicas.
16. De acordo com o defendente, o gestor homologou o processo de inexigibilidade de licitação, após esse passar por todo um corpo técnico e jurídico. Ninguém que o antecedeu atentou para o fato de que deveria ser apresentado o contrato de exclusividade em substituição à carta apresentada. O efeito entre ambas é praticamente o mesmo.
17. Para ele, é injusto condenar o gestor por ter homologado o processo que passou nas mãos da procuradoria do Município, controladoria, comissão de licitação, e que em nenhum desses departamentos se observou que a carta de exclusividade deveria ser substituída pelo contrato de exclusividade, sendo que ambos atestam a relação exclusiva entre empresário e artista.
Análise
18. O argumento deve ser rejeitado. 
19. Este Tribunal possui entendimento firmado (Acórdão 2806/2014-TCU-Plenário, 2.871/2014-TCU-Plenário, 2.904/2014-TCU-Plenário, 341/2015-TCU-Plenário e 1.001/2015-TCU-Plenário) no sentido de que a responsabilidade do gestor não é afastada nesse caso, pois a ele cabe a decisão sobre a prática do ato administrativo eventualmente danoso ao erário. O fato de ter agido com respaldo em pareceres técnicos e/ou jurídicos não tem força para impor ao administrador a prática de um ato manifestamente irregular, uma vez que a ele cabe, em última instância, decidir sobre a conveniência e a oportunidade de praticar atos administrativos, principalmente os concernentes a contratações, que vão gerar pagamentos.
20. O fato de o administrador seguir pareceres técnicos e jurídicos não significa que os atos praticados não serão reprovados pelo Tribunal. Em regra, pareceres técnicos e jurídicos não vinculam os gestores, os quais têm obrigação de analisar a correção e a suficiência do conteúdo desses documentos. Principalmente se for considerado que na alínea 'oo', do item II, da Cláusula Terceira do Termo de Convênio (peça 5) constava a seguinte obrigação ao gestor:
 (...) apresentar na prestação de contas, quando da contratação de artistas, consagrados, enquadrados na hipótese de inexigibilidade prevista no inciso III do art. 25 da Lei nº 8.666/1993, atualizada, por meio de intermediários ou representantes, cópia do contrato de exclusividade dos artistas com o empresário contratado, registrado em cartório, sob pena de glosa dos valores envolvidos. Ressalta-se que o contrato de exclusividade difere da autorização que confere exclusividade apenas para os dias correspondentes à apresentação dos artistas e que é restrita à localidade do evento, conforme dispõe o Acórdão 96/2008-TCU-Plenário do TCU.
21. Nesse contexto, conclui-se que a conduta do gestor não se revestiu das cautelas e análises necessárias para garantir a legalidade e a economicidade do ato, não sendo possível, portanto, acatar o argumento apresentado.
Alegações acerca do formalismo e da boa-fé
22. A defesa assevera que a falha ocorrida foi apenas formal e que o gestor agiu de boa-fé.
23. Segundo o responsável, o formalismo não é uma tônica vigente no direito moderno, de modo que o apego excessivo a formalidades, ou sanção de sua inobservância irrelevante, não constitui um parâmetro de eficiência para a Administração Pública. Vigora o princípio da irrelevância das irregularidades, tradutor da ideia de que meras falhas procedimentais na consecução de atos administrativos, quando desprovidas de elemento anímico denotador de má-fé e ocasionadora de danos ao erário, são incapazes de ensejar qualquer contexto de responsabilidade a um gestor. 
24. Acrescenta que a falha pode representar, quando muito, apenas a figura de um administrador inábil, jamais ímprobo, indene de ser responsabilizado em qualquer esfera. Com efeito, não se pode exigir do agente público uma conduta rígida, blindada até mesmo de erros legais, pois a interpretação da lei comporta dúvidas até mesmo aos seus estudiosos. Caso contrário se atrelaria ao agente público a surreal imagem do 'bom pai de família', austero e guardião da moralidade, mas que não existe nem mesmo num romance rodrigueano. 
25. Para ele, incide aqui, outrossim, o princípio da razoabilidade, porquanto sancionar pequenas e irrelevantes irregularidades formais, desprovidas de prejuízo, importaria uma conduta extremada da Administração Pública, destoante de necessária adequação dos meios ao fim, impingindo ao agente público, supostamente infrator, punições desproporcionais que constituiriam obstáculo ao livre desempenho de seu mister.
26. Aduz, ainda, que não seria razoável sancionar o agente público por erros módicos, isentos de má-fé e incapazes de propiciar dano, somente pela finalidade instrumental de punir.
Análise
27. As alegações não devem ser acolhidas. 
28. Primeiramente, a tese de que a falha é formal e que sancionar o gestor pela sua ocorrência é mero formalismo não é aplicável ao caso em análise. Note-se que o convênio é do ano de 2010, e já em 2008, tendo em vista diversas irregularidades ocorridas em contratações de artistas, via inexigibilidade, em convênios federais, por intermediários que possuíam cartas e declarações de inexigibilidade, [esta Corte de Contas] proferiu o Acórdão 96/2008-TCU-Plenário, que continha a determinação adiante transcrita:
9.5. determinar ao Ministério do Turismo que, em seus manuais de prestação de contas de convênios e nos termos dessas avenças, informe que:
9.5.1. quando da contratação de artistas consagrados, enquadrados na hipótese de inexigibilidade prevista no inciso III do art. 25 da Lei nº 8.666/1993, por meio de intermediários ou representantes:
9.5.1.1. deve ser apresentada cópia do contrato de exclusividade dos artistas com o empresário contratado, registrado em cartório. Deve ser ressaltado que o contrato de exclusividade difere da autorização que confere exclusividade apenas para os dias correspondentes à apresentação dos artistas e que é restrita à localidade do evento;
9.5.1.2. o contrato deve ser publicado no Diário Oficial da União, no prazo de cinco dias, previsto no art. 26 da Lei de Licitações e Contratos Administrativos, sob pena de glosa dos valores envolvidos; 
29. Esse decisum teve como objetivo induzir que as contratações de artistas se dessem por intermédio de seus autênticos representantes, evitando desvios de recursos ou mesmo o desvirtuamento do instituto da inexigibilidade de licitação, que anteriormente ocorria com a contratação de intermediários que não tinham relação duradoura com os artistas.
30. Nesse contexto, os convênios do Ministério do Turismo passaram a conter o dispositivo que exigia contratos de exclusividade nas contratações de intermediários de artistas via inexigibilidade. No caso do convênio sob análise, conforme mencionado no parágrafo 20 acima, esse dispositivo também foi incluído.
31. Desse modo, não foi por mero formalismo que se exigiam os contratos de exclusividade, mas como condição de que o processo de inexigibilidade se daria para contratar os intermediários legítimos.
32. Ademais, nos processos de controle externo, a boa-fé não se presume; a boa-fé não pode ser presumida ou acatada a partir de mera alegação, devendo ser demonstrada e comprovada a partir dos elementos que integram os autos, corroborada em contexto fático propício ao reconhecimento dessa condição em favor dos responsáveis; esse é o entendimento do Tribunal de Contas da União, proferidos em acórdãos do TCU como o 1.007/2008-2ª Câmara, em feito relatado pelo Exmo. Ministro Ubiratan Aguiar. No caso vertente, o gestor não demonstrou elementos que provassem sua boa-fé.
Argumentos acerca da intervenção mínima e da fragmentariedade
33. Segundo o alegante, não houve lesão ao bem jurídico tutelado, de modo que devem ser aplicados os princípios da intervenção mínima e da fragmentariedade.
34. Para ele, o direito penal é um desdobramento da Constituição Federal; e a nossa Constituição Federal dispõe sobre os princípios e sobre os limites e fins do Estado e do próprio direito penal. Dessa forma, a Constituição Federal prevê princípios penais, explícitos e implícitos, limitadores do poder de punir com o fim de proteger os indivíduos contra as reações públicas ou privadas arbitrárias.
35. Dentre os princípios limitadores do direito de punir do Estado, destaca-se o princípio da intervenção mínima, onde trata o direito penal como a última ratio, só devendo intervir para proteger os bens jurídicos mais essenciais à vida em sociedade. Em outras palavras, é o princípio da intervenção mínima responsável em indicar quais os bens jurídicos que merecem a proteção do direito penal, fazendo, assim, com que o direito penal interfira minimamente na vida da sociedade, criminalizando tão somente aquelas condutas mais graves, quando os demais ramos de direito se mostrem incapazes de proteger. E não basta apenas proteger aqueles bens jurídicos mais importantes da vida em sociedade, sendo necessário também que a conduta lesiva a este bem jurídico seja grave a ponto de merecer a atenção do direito penal.
36. Isto porque, o direito penal não protege de forma absoluta os bens jurídicos, e sim de forma relativa. Isso quer dizer que o direito penal não protege todos os bens jurídicos, só os mais fundamentais; e nem sequer o protege em face de qualquer classe de atentados, mas tão-somente os mais intoleráveis. Esta é a lição trazida pelo princípio da fragmentariedade (lesividade) , corolário do princípio da intervenção mínima, no qual o direito penal só atua quando há uma lesão grave ao bem jurídico tutelado. A norma penal só atua nos casos mais intoleráveis de lesão ao bem jurídico tutelado, por conta de sua função subsidiaria de proteção jurídica, ou seja, somente se justificando quando os outros ramos do direito são insuficientes. Para sustentar sua tese, trouxe doutrina do autor Luiz Flávio Gomes (GOMES, Luiz Flávio. Teoria constitucionalista do delito e imputação objetiva. Ed. Revista dos Tribunais, São Paulo: 2011, p. 25) .
Análise
37. Os argumentos não devem ser acolhidos.
38. Primeiramente, o caso vertente não trata de Direito Penal e o presente feito não é um processo penal, de modo que os princípios da seara penal não se aplicam automaticamente ao presente processo.
39. Mesmo que, de forma analógica, se atente aos princípios mencionados da intervenção mínima e da fragmentariedade, percebe-se que eles não são aplicáveis ao caso atual, pois, para utilizá-los, seria necessário considerar que a falha verificada foi pequena, mínima, ou formal, de modo que teria ocasionado lesividade mínima. No entanto, não é possível considerar a lesividade ocorrida como mínima, visto que derivou de descumprimento grave à Lei de Licitações (art. 25, inciso III) .
Arrazoados acerca da inexistência de danos ao erário
40. O gestor informa que não observou que carta de exclusividade não era contrato de exclusividade. Mas, para ele, essa única inobservância nem de longe pode ser considerada como ato gerador de danos ao erário. Carta ou contrato de exclusividade atesta a relação entre artista e empresário. Isso nada interfere na questão de valor do show ou coisa do tipo. 
41. Acrescenta que o crime do art. 89 da Lei 8.666/1993 não se caracteriza com a inobservância parcial da norma procedimental. O Supremo Tribunal Federal (STF) e o Superior Tribunal de Justiça (STJ) pacificaram entendimento de que o crime do art. 89 da Lei de Licitações só se caracteriza quando o agente atua com propósito de causar prejuízo ao erário e efetivamente o causa. A respeito, pode citar o HC 377.711/50 (julgado pelo STJ em 09/03/2017) e a ação penal 683/MA (julgada pelo STF em 09/08/2016) .
42. Quanto ao crime previsto no art. 89 da Lei 8.666/1993, o gestor alega ainda que:
a) Há necessidade de finalidade específica. O fato de não se exigir o resultado naturalístico consistente no prejuízo ao erário não afasta a necessidade de que o agente público aja com finalidade de causar o prejuízo.
b) O ilícito penal não pode ser igualado ao ilícito administrativo. Se este último ocorre pela simples atuação irregular do agente público (ainda que com observância parcial ou imperfeita de normas procedimentais) , o crime só existe se a conduta é permeada pela finalidade de obter um proveito criminoso de qualquer natureza.
c) A 2º Turma do STF reiterou sua jurisprudência no sentido de que para a adequação típica a tal preceito primário mostra-se necessária a existência de prejuízo ao erário (Inquérito 3731/DF, Relator Ministro Gilmar Mendes, 2.2.2016) . O STJ proferiu entendimento semelhante no RHC 57.222/RJ, Rel. Ministro Leopoldo de Arruda Raposo (Desembargador convocado do TJ/PE) , Quinta Turma, julgado em 18/06/2015, e publicado no DJe 25/06/2015.
d) Assim, demonstrada a inexistência de qualquer dano ao erário no presente caso, deve a presente denúncia, nos termos do art. 6º da Lei nº 8.038/90, ser rejeitada.
Análise
43. Sobre a irregularidade em questão, no pronunciamento de peça 71, verificou-se, em relação à execução financeira dos shows, que o convenente, tendo contratado a empresa intermediária de forma indevida (sem contrato de exclusividade válido) , teria que comprovar que os recursos do convênio foram efetivamente destinados às bandas e ao artista que se apresentaram no evento. Assim, deveriam ter sido apresentadas notas fiscais e recibos emitidos em nome dos artistas e assinados por seu representante legal ou pelo seu empresário exclusivo, sendo que essa representação ou exclusividade deveria ser registrada em cartório. No entanto, consta nos autos somente nota fiscal e recibos que comprovam o pagamento apenas à empresa intermediária contratada. 
44. Não houve, assim, comprovação de que os valores que teriam sido pagos à empresa correspondem aos que foram efetivamente pagos aos artistas que se apresentaram no evento, que era o objeto do convênio, não sendo comprovado, assim, o nexo causal entre os recursos recebidos e os pagamentos efetuados.
45. Nesse sentido é o Voto do Exmo. Ministro Marcos Bemquerer, que fundamentou o Acórdão 4299/2014-TCU-Segunda Câmara:
9. Ademais, como destacado nas análises efetuadas pela Unidade Técnica e pelo MP/TCU, agrava a situação apresentada no Relatório do Tomador de Contas, de incerteza sobre o destino dado aos recursos federais, a ausência, nos autos, de recibos dos cachês supostamente pagos, o desconhecimento dos reais valores de mercado pagos às empresas indicadas para participarem do evento e a contratação por inexigibilidade de licitação em desacordo com o art. 25, inciso III, da Lei 8.666/1993, tendo em vista que as informações constantes do processo indicam que a empresa contratada não era representante exclusiva das bandas ou artistas indicados.
 (...) 
15. Tais elementos demonstram a ocorrência de pagamento à empresa contratada com recursos da conta específica do Convênio 482/2008, entretanto, não há como se afirmar que os valores pagos à empresa individual Marcos Correia Valdevino foram utilizados na realização do objeto pactuado, tampouco demonstram o nexo de causalidade entre as verbas repassadas e o fim a que elas se destinavam.
 (...) 
46. Posteriormente, a jurisprudência dessa Corte de Contas sobre o tema evoluiu, e no Acórdão 1435/2017-TCU-Plenário, Sessão de 5/7/2017, proferido em processo de Consulta relatado pelo Exmo. Ministro Vital do Rêgo (com Voto de Revisor do Exmo. Ministro Augusto Sherman) , o TCU respondeu ao Ministério do Turismo o seguinte:
9.2.1. a apresentação apenas de autorização/atesto/carta de exclusividade que confere exclusividade ao empresário do artista somente para o (s) dia (s) correspondente (s) à apresentação deste, sendo ainda restrita à localidade do evento, não atende aos pressupostos do art. 25, inciso III, da Lei 8.666/1993, representando impropriedade na execução do convênio;
9.2.2. do mesmo modo, contrariam o sobredito dispositivo legal as situações de contrato de exclusividade - entre o artista/banda e o empresário - apresentado sem registro em cartório, bem como de não apresentação, pelo convenente, do próprio contrato de exclusividade;
9.2.3. tais situações, no entanto, podem não ensejar, por si sós, o julgamento pela irregularidade das contas tampouco a condenação em débito do (s) responsável (is) , a partir das circunstâncias inerentes a cada caso concreto, uma vez que a existência de dano aos cofres públicos, a ser comprovada mediante instauração da devida tomada de contas especial, tende a se evidenciar em cada caso, entre outras questões, quando:
9.2.3.1. houver indícios de inexecução do evento objeto do convênio; ou
9.2.3.2. não for possível comprovar o nexo de causalidade, ou seja, que os pagamentos tenham sido recebidos pelo artista ou por seu representante devidamente habilitado, seja detentor de contrato de exclusividade, portador de instrumento de procuração ou carta de exclusividade, devidamente registrados em cartório.
47. Ademais, deve-se frisar que a exigência de apresentação de contrato de exclusividade registrado em cartório estava prevista na Cláusula Terceira, Parágrafo II, alínea 'oo' do Termo de Convênio (peça 5) . E a comprovação dos pagamentos de cachês era obrigatória, conforme a alínea 'pp', do item II, desse Termo.
48. Feitas essas considerações, cabe relatar que as alegações não devem ser acolhidas, pois:
a) ao contrário do que alega o defendente, não se considerou que ocorreu danos ao erário apenas pelo fato de não terem sido apresentados contratos de exclusividade válidos; para considerar que houve danos ao erário, considerou-se duas ocorrências combinadas: a ausência de contratos de exclusividade válidos e a não apresentação de comprovantes de pagamentos de cachês pelo intermediário às bandas e ao artista;
b) o dano ao erário que se persegue nos autos não decorre de crime previsto no art. 89 da Lei 8.666/1993; o dano ao erário objeto de citação relaciona-se com o dever do gestor de comprovar a boa e regular utilização dos recursos públicos, previsto no art. 70, parágrafo único, da Constituição Federal de 1988; no art. 93, do Decreto-lei 200, de 25 de fevereiro de 1967; no art. 50, §3º, da Portaria Interministerial 127/2008; no Termo de Convênio 0845/2010 - Siconv 738456, Cláusula Terceira, Item II, alíneas 'm', 'n', 'o', 'oo' e 'pp', e Cláusula Décima Segunda, § 2º, alínea 'd'; desse modo, não é aplicável ao presente caso toda a argumentação do responsável relativa ao crime previsto no art. 89 da Lei 8.666/1993.
Alegações acerca das demais irregularidades
49. O responsável alega que:
a) inobservar que a carta de exclusividade não substituiria o contrato de exclusividade, por si, não caracteriza crime; não há que se falar em ato doloso, em lesão ao erário, má-fé ou qualquer outra atribuição que de maneira desonesta foi trazida pelo autor da demanda; 
b) não houve um único centavo empregado em outro lugar senão no objeto do convênio. Em momento algum o Ministério do Turismo levantou a possibilidade de não ter tido o evento, ou de superfaturamento, ou de desvio de dinheiro público;
c) recentemente, o TCU se manifestou numa consulta feita pelo próprio Ministério do Turismo em situação bem semelhante ao caso de Olho d'Água das Flores, conforme se verifica no Acórdão 1435/2017-TCU-Plenário; nesse acordão, a Corte de Contas se pronunciou que a ausência de contratos de exclusividade, por si só, não configuraria danos ao erário, exceto se comprovada a inexecução física do objeto, ou a ausência de nexo de causalidade; Ora, sequer existe discussão de que houve inexecução do objeto do convênio, tampouco que os pagamentos não tenham sido recebidos pelos artistas que se apresentaram no evento, isso sem falar que não houve nenhum dano aos cofres públicos;
d) no que concerne aos crimes tutelados no art. 89 da Lei 8.666/1993, a definição do bem jurídico tutelado nos crimes licitatórios somente poderá ocorrer a partir do exame da política de moralidade administrativa adotada pela Constituição Federal de 1988; a identificação do bem jurídico protegido pelas condutas tipificadas deve ser obtida nos limites da norma penal incriminadora, independentemente de eventual irregularidade administrativa, isto é, deverá ser observada a estrita legalidade da tipicidade taxativa; o dispositivo ora examinado visa, acima de tudo, proteger a lisura e transparência na contratação pública, exigindo retidão no processo licitatório para permitir ampla competição observando a regra da isonomia concorrencial; seria cristalino exagero criminalizar um simples erro administrativo, sem objetividade jurídica punível identificável, além de não produzir qualquer lesão ao patrimônio público ou mesmo a propalada ordem pública (de difícil identificação!) ; a rigor, temos dificuldade em aceitar a constitucionalidade dessa criminalização, que peca pelo excesso, violando, em outros termos, o princípio da proporcionalidade, considerando-se mero error in procedendo, além de indevidamente criminalizado.
Análise
50. As alegações não devem ser acolhidas, conforme motivação exposta adiante: 
a) não se trata de considerar que a ausência de contratos de exclusividade é crime, ato doloso, lesão ao erário (por si só) , má-fé ou qualquer outra atribuição de desonestidade; a ausência desses documentos configurou descumprimento grave à Lei de Licitações (art. 25, inciso III) e às normas do convênio (Cláusula Terceira, Parágrafo II, alínea 'oo') ; 
b) ao contrário do alegado, não se comprovou o pagamento de cachês às bandas; essa comprovação era obrigatória conforme o Termo de Convênio (Cláusula Terceira, Parágrafo II, alínea 'pp') ;
c) ao contrário do que aduz a defesa, não se comprovou o pagamento de cachês às bandas; essa comprovação era obrigatória conforme o Termo de Convênio (Cláusula Terceira, Parágrafo II, alínea 'pp') e o Acórdão 1435/2017-TCU-Plenário; desse modo não ficou comprovado o nexo de causalidade entre os recursos e o objeto executado;
d) como já mencionado anteriormente, o dano ao erário que se persegue nos autos não decorre de crime previsto no art. 89 da Lei 8.666/1993; o dano ao erário objeto de citação relaciona-se com o dever do gestor de comprovar a boa e regular utilização dos recursos públicos, previsto no art. 70, parágrafo único, da Constituição Federal de 1988; no art. 93, do Decreto-lei 200, de 25 de fevereiro de 1967; no art. 50, §3º, da Portaria Interministerial 127/2008; no Termo de Convênio 0845/2010 - Siconv 738456, Cláusula Terceira, Item II, alíneas 'm', 'n', 'o', 'oo' e 'pp', e Cláusula Décima Segunda, § 2º, alínea 'd'; desse modo, não é aplicável ao presente caso toda a argumentação do responsável relativa ao crime previsto no art. 89 da Lei 8.666/1993.
51. Ante os argumentos apresentados e a análise realizada, devem as alegações de defesa e razões de justificativa do Sr. Carlos André Paes Barreto dos Anjos ser rejeitadas, visto que não elidem as irregularidades verificadas e não eximem o ex-prefeito de sua responsabilidade. 
52. Desse modo, tendo em vista as constatações consignadas no pronunciamento de peça 71 e nas linhas anteriores desta peça instrutiva (inclusive no parágrafo 11) , que indicam a ocorrência de irregularidades causadoras de dano ao erário ocasionadas pelo Sr. Carlos André Paes Barreto dos Anjos, e não havendo nos autos elementos que possam atestar a sua boa-fé, devem as contas desse responsável ser julgadas irregulares, sendo ele condenado ao débito descrito no item [11] supra, com fulcro nos termos dos artigos 1º, inciso I, 16, inciso III, alíneas 'b' e 'c', e 19, caput, da Lei nº  8.443/1992, com aplicação individual de multa proporcional ao débito, fundamentada no art. 57 da Lei 8.443/1992. Ademais, considerando a irregularidade de 'Contratação irregular de intermediários entre o ente público e os artistas', que não causou danos ao erário, mas se caracteriza como grave infração legal, deve ser também aplicada ao ex-prefeito a multa prevista no art. 58 da mesma Lei.
53. Vale ressaltar que a pretensão punitiva do TCU, conforme Acórdão 1441/2016-TCU-Plenário, que uniformizou a jurisprudência acerca dessa questão, subordina-se ao prazo geral de prescrição indicado no art. 205 do Código Civil, que é de 10 anos, contado da data de ocorrência da irregularidade sancionada, nos termos do art. 189 do Código Civil, sendo este prazo interrompido pelo ato que ordenar a citação, a audiência ou a oitiva do responsável. No caso em exame, não ocorreu a prescrição, uma vez que a liberação dos recursos ocorreu em 17/5/2011 (vide ordem bancária de peça 11) e o ato de ordenação da citação ainda ocorreu em 25/1/2019 (peça 72) ."
2.	Com base nessa análise, o auditor federal de controle externo encarregado de instruir o presente feito no âmbito da SecexTCE sugere ao Tribunal, em essência, que rejeite as alegações de defesa apresentadas pelo Sr. Carlos André Paes Barreto dos Anjos, julgue irregulares as contas deste ex-prefeito, condene-o a ressarcir à União a quantia de R$ 98.932,16, em valores originais que reportam a 13/5/2011, e lhe aplique as multas previstas nos arts. 57 e 58 da Lei 8.443/1992.
3.	Essa proposta de encaminhamento contou com a anuência do corpo dirigente da unidade instrutiva (peça 77) , o mesmo, entretanto, não podendo ser dito em relação ao Ministério Público junto a este Tribunal de Contas de União (MPTCU) , representado nestes autos pelo Procurador Rodrigo Medeiros de Lima, cujo parecer (peça 78) segue parcialmente colacionado abaixo:
"Trata-se de tomada de contas especial (TCE) instaurada pelo Ministério do Turismo (MTur) em desfavor de Carlos André Paes Barreto dos Anjos, ex-prefeito do município de Olho d'Água das Flores/AL, em razão da não comprovação da regular aplicação dos recursos referentes ao Convênio 00845/2010, que teve como objeto a realização do evento intitulado 'Festa Olho d'Água Forró e Folia/2010', realizado nos dias 17 e 18 de junho de 2010.
2. Conforme disposto na cláusula quinta do termo do convênio (peça 5, p. 7-8) , foi previsto o valor total de R$ 159.200,00 para a execução do objeto, dos quais R$ 150.000,00 foram repassados pelo concedente em 13/5/2011, conforme anotado na Relação das Ordens Bancárias Externas (peça 11) , e R$ 9.200,00 correspondentes à contrapartida municipal, depositados na conta específica em 30/6/2010 (peças 15 e 21, p. 1) .
3. Embora o MTur tenha aprovado a execução física do objeto conveniado com base, principalmente, nas fotografias enviadas pelo convenente e em reportagens de jornal pós evento (peça 38) , conforme informado nos relatórios às peças 31, 40 e 48, o referido órgão ministerial aprovou apenas em parte a execução financeira, glosando o valor de R$ 98.915,96 referente à contratação das apresentações das bandas Cavalo de Pau, Forrozão das Antigas e Mano Walter e Banda com a empresa ASS Companhia de Eventos Ltda., em razão da não apresentação de cópias de contratos de exclusividade válidos firmados entre os artistas e a referida pessoa jurídica, registrado em cartório, consoante relatado na nota técnica de análise financeira à peça 51.
4. O órgão concedente entendeu que as cartas de exclusividade das bandas e artistas apresentadas pela prefeitura (peça 27, p. 3-5) não tinham validade de conferir exclusividade à empresa intermediária contratada, por não estarem registradas em cartório e serem restritas à data e a evento específicos, em afronta ao disposto no Acórdão 96/2008-TCU-Plenário.
5. No âmbito do Tribunal de Contas da União, o ex-gestor municipal foi citado pelo débito no valor de R$ 98.932,16 (correspondente à quantia proporcional aos recursos federais - 0,942211 - multiplicada pelo valor total da irregularidade, de R$ 105.000,00) , com data origem de 13/5/2011 (data da ordem bancária - peça 11) , em face da seguinte conduta irregular, conforme consta do ofício de citação à peça 73:
b) Conduta: não apresentar notas fiscais e recibos (ou outros documentos equivalentes) emitidos em nome de cada uma das bandas ou dos artistas, e assinada por seus representantes legais ou pelos seus empresário exclusivos, sendo essa representação ou exclusividade registrada em cartório, não sendo comprovado, assim, o nexo causal entre os recursos recebidos e os pagamentos efetuados, visto que não se provou que os valores pagos ao intermediário contratado efetivamente foi repassado às bandas e artistas que realizaram shows;
6. Além disso, o responsável foi ouvido em audiência a fim de apresentar razões de justificativa em razão da irregular contratação por inexigibilidade de licitação da empresa ASS Companhia de Eventos Ltda. para a apresentação das bandas/artistas, uma vez que não foram apresentados contratos de exclusividade entre ela e os artistas capazes de caracterizar a inviabilidade de competição.
7. A unidade instrutiva, ao analisar a defesa apresentada pelo ex-prefeito, concluiu por rejeitá-la, propondo, em pareceres uniformes (peças 76 e 77) , entre outras medidas, o julgamento pela irregularidade das contas do responsável, com a condenação ao pagamento do débito no valor de R$ 98.932,16, a valores originais de 13/5/2011, e com aplicação das multas previstas nos artigos 57 e 58 da Lei 8.443/1992.
8. Este representante do Ministério Público de Contas da União manifesta-se parcialmente de acordo com a proposta supramencionada, por entender que o débito deve ser afastado da responsabilidade do ex-gestor municipal, em face das razões expostas nos parágrafos seguintes. Concorda, entretanto, com a proposta de julgar as contas irregulares, com aplicação da multa prevista no artigo 58 da Lei 8.443/1992.
9. Para a execução do objeto conveniado, foram contratadas as empresas MC Produções e Eventos Ltda. e ASS Companhia de Eventos Ltda., nos valores de R$ 54.200,00 e R$ 105.000,00, respectivamente, totalizando o montante exato pactuado de R$ 159.200,00.
10. De acordo com a proposta de preços à peça 29 e com o contrato à peça 30, a empresa MC Produções e Eventos Ltda. foi contratada para prestar os serviços de locação de estrutura de palco, gerador, banheiros químicos, sistema de sonorização e sistema de iluminação. A empresa ASS Companhia de Eventos Ltda., por sua vez, foi contratada para prestar o serviço de apresentação das seguintes atrações musicais: Banda Cavalo de Pau, Banda Forrozão das Antigas e Cantor Mano Walter, conforme contrato à peça 28.
11. Quanto à execução física do objeto, conforme já dito anteriormente, houve a aprovação por parte do MTur, consoante análises constantes dos relatórios às peças 31, 40 e 48, que se basearam, principalmente, em fotografias e reportagens do evento (peça 38) .
12. Não obstante a qualidade ruim das fotos, é possível verificar a estrutura de palco, o sistema de sonorização, o gerador e os banheiros químicos. Não é possível visualizar o sistema de iluminação, mas isso se deve ao fato de as fotografias estarem em preto e branco. Quanto à identificação dos artistas, é possível comprová-la pelas reportagens do evento (peça 38, p. 19-25) , nas quais são citadas as apresentações das três bandas objeto do contrato celebrado com a empresa ASS Companhia de Eventos Ltda.
13. Assim, em consonância com a análise do órgão concedente, considera-se comprovada a regularidade da execução física do objeto do convênio em questão.
14. Passa-se, então, à análise da regularidade da execução financeira.
15. Quanto à contratação da empresa MC Produções e Eventos Ltda., consta dos autos a seguinte documentação, que, no entender deste representante do Ministério Público, tem o condão de demonstrar a correta aplicação dos recursos na despesa correspondente:
a) documentos referentes ao procedimento licitatório Convite 006/2010, de 10/6/2010 (peça 29) ;
b) contrato celebrado entre a prefeitura e a empresa vencedora do referido procedimento licitatório, de 15/6/2010 (peça 30) ;
c) nota fiscal, de 19/5/2011, no valor de R$ 54.200,00, com a correta descrição dos serviços e com referência ao número do convênio sob análise (peça 24) ;
d) autorização de transferência de recursos no valor exato da nota fiscal (peça 23) e recibo emitido pela empresa contratada atestando o recebimento desse valor (peça 22) , ambos datado de 19/5/2011; e
e) extrato bancário da conta específica comprovando o envio da transferência em 19/5/2011, no montante de R$ 54.200,00 (peça 21, p. 12) .
16. Pode-se notar um transcurso de tempo razoável entre a data do evento e a emissão da nota fiscal e a realização do pagamento à empresa contratada, mas isso se deve ao fato de os recursos federais terem sido repassados em 13/5/2011 (peça 21, p. 12) , ou seja, aproximadamente onze meses após a realização do evento, que se deu em 17 e 18 de junho de 2010. Cabe esclarecer que, embora os recursos tenham sido transferidos após a realização do evento, a aprovação e a celebração do convênio ocorreram antes da festa [exatamente um dia antes].
17. Não obstante os fatos mencionados no parágrafo anterior, os quais, aliás, não são incomuns nos convênios celebrados pelo MTur, principalmente quanto ao repasse dos recursos após a realização do evento, o Ministério Público, na linha das conclusões do órgão concedente, entende comprovada a regularidade da execução financeira relativa à despesa referente à contratação da empresa MC Produções e Eventos Ltda.
18. Cabe esclarecer que o órgão ministerial, acompanhado pela unidade técnica do TCU, não impugnou a despesa sob análise, pois considerou comprovada a regularidade da execução financeira desse gasto. Assim, o débito apontado nesta TCE diz respeito tão somente à despesa relativa à contratação da empresa ASS Companhia de Eventos Ltda.
19. Conforme relatado no parágrafo 5 deste parecer, o ex-prefeito foi citado por não ter apresentado os comprovantes dos recebimentos dos cachês pelos artistas que se apresentaram no evento ou por seus empresários exclusivos, com representação ou exclusividade registrada em cartório.
20. O Ministério Público pondera que, ao contrário do sugerido pela unidade instrutiva, não é pacífica a jurisprudência da Corte de Contas no sentido da imprescindibilidade de comprovação de recebimento dos valores pelos musicistas.
21. Posteriormente à prolação do Acórdão 1435/2017-TCU-Plenário, de relatoria do ministro Vital do Rêgo, que solucionou consulta formulada pelo MTur acerca do tema em apreço, foi exarado o Acórdão 2649/2017-TCU-Plenário, também de relatoria do ministro Vital do Rêgo, determinando as seguintes providências às unidades técnicas:
9.8. determinar à Secretaria-Geral de Controle Externo (Segecex) que, ao promover o cumprimento do Acórdão 1435/2017-TCU-Plenário, nos casos em que forem apresentados contrato de exclusividade, carta de exclusividade ou instrumento de procuração não registrados em cartório, oriente suas unidades técnicas, sempre que possível, a realizarem procedimentos expeditos, a exemplo de consulta a bases de dados disponíveis ao Tribunal ou a sítios da internet, com vistas a obter informações que comprovem a validade da representação legal do artista contratado, antes de concluir pela ausência de comprovação na aplicação dos recursos, ressalvando que tais procedimentos não substituem a obrigação legal do gestor de trazer aos autos todos os elementos de prova aptos a demonstrar a regularidade das despesas efetuadas; e
22. Não se identificou, nas análises desempenhadas no processo, a realização das mencionadas providências tendentes 'a obter informações que comprovem a validade da representação legal do artista contratado, antes de concluir pela ausência de comprovação na aplicação dos recursos'.
23. Ademais, por meio do subitem 9.5.3 do Acórdão 936/2019-TCU-Plenário, de relatoria do ministro José Múcio Monteiro, o TCU remete para o futuro, ou seja, para o caso de 'novos convênios para contratação de produtoras e artistas', a comprovação do pagamento de cachês:
9.5. dar ciência ao Ministério do Turismo, no que tange ao uso de recursos públicos de novos convênios para contratação de produtoras e artistas com fundamento no art. 25, inciso III, da Lei 8.666/1993, do disposto nos itens a seguir, para que seja considerado na formalização e exame das respectivas prestações de contas:
 (...) 
9.5.3. os documentos mencionados no subitem 9.5.1, associados a notas fiscais emitidas pelas intermediárias, se desacompanhados de documentos comprobatórios dos valores cobrados pelos artistas, a título de cachê, e o seu efetivo recebimento, emitidos pelos próprios artistas ou por seus representantes exclusivos, não se prestam a elidir eventual débito na aplicação de recursos federais; (destaque acrescido) 
24. Em face disso, e considerando que constam da prestação de contas documentos que comprovam o liame entre os recursos e o pagamento à empresa intermediária contratada, mencionados abaixo, o Ministério Público considera incabível impor ao ex-gestor municipal o ressarcimento dos valores transferidos e gastos na contratação da empresa ASS Companhia de Eventos Ltda. Os documentos são os seguintes:
a) documentos referentes ao procedimento de Inexigibilidade de Licitação 04/2010, de 16/6/2010, que resultou na contratação da supramencionada empresa (peça 27) ;
b) contrato de prestação de serviços artísticos celebrado entre a prefeitura e a empresa ASS Companhia de Eventos Ltda., de 16/6/2010 (peça 28) ;
c) nota fiscal, de 24/5/2011, no valor de R$ 105.000,00, com a correta descrição das apresentações artísticas contratadas e com referência ao número do convênio (peça 26, p. 2) ;
d) autorização de transferência de recursos na importância exata da nota fiscal (peça 26, p. 14) e recibo emitido pela empresa atestando o recebimento desse valor (peça 25) , ambos datados de 25/5/2011; e
e) extrato bancário da conta específica comprovando o envio da transferência em 25/5/2011, no valor de R$ 105.000,00 (peça 21, p. 12) .
25. Ainda quanto à falta do recibo passado pelos musicistas, repise-se o entendimento exposto em parecer ministerial lançado no TC Processo 001.322/2015-0 e acolhido quando da prolação do Acórdão 5717/2016-TCU-Primeira Câmara:
Quanto ao último tópico (pagamento dos cachês) , comprovada a apresentação dos artistas, tenho ponderado que 'equivalendo o valor federal repassado ao 'preço justo' ou de mercado (conforme concluiu o MTur) , percebo que a questão em tela - a saber, a repartição do preço do espetáculo entre as bandas e sua produtora - não tangencia o patrimônio público, circunscrevendo-se à relação comercial entre particulares.
26. Acolhendo o entendimento acima, o relator do TC Processo 001.438/2015-8 assim se pronunciou no voto condutor do Acórdão 2821/2016-TCU-Primeira Câmara:
Se por um lado há exigência no termo de convênio de o convenente requerer do contratante comprovante de recebimento dos cachês pelas bandas, por outro, os elementos dos autos indicam que houve, de fato, a realização do evento com a prestação de serviços artísticos, sem apontamentos de eventual incompatibilidade dos cachês pagos em relação aos de mercado. Em outros termos, não houve imputação de superfaturamento, e, consequentemente, de ter havido dano ao erário que dessa ocorrência poderia derivar.
27. Alinhando-se à jurisprudência mencionada acima e divergindo da proposta da unidade instrutiva na questão que ora se examina, o Ministério Público conclui que não subsiste o débito pelo qual o responsável foi citado, razão por que se manifesta no sentido de afastá-lo da responsabilidade do Sr. Carlos André Paes Barreto dos Anjos.
28. Não se opõe, todavia, à aplicação ao responsável da multa prevista no artigo 58, inciso II, da Lei 8.443/1992, pela contratação direta baseada em inexigibilidade de licitação sem a caracterização da inviabilidade de competição, em afronta ao disposto no artigo 25, inciso III, da Lei 8.666/1993.
29. Cumpre anotar que tal encaminhamento - i.e. multa individual com base no art. 58, inciso II, da Lei 8.443/1992, no caso de contrato de exclusividade não registrado em cartório - consistia no entendimento virtualmente unânime previamente à resolução de mérito do TC 022.552/2016-2 (consulta formulada pelo MTUr) , conforme a seguinte seleção de julgados: Acórdão 13598/2016-TCU-Segunda Câmara (Rel. Min. Raimundo Carreiro) ; 12.770-2ª Câmara (Rel. Min. Vital do Rêgo) , 7.583/2016-1ª Câmara (Rel. Min. Augusto Sherman) ; 6.884/2016-1ª Câmara (Rel. Min. José Múcio Monteiro) ; 5.871/2016-1ª Câmara (Rel. Min. Bruno Dantas) ; 4.639/2016-1ª Câmara (Rel. Min. Walton Alencar Rodrigues) ; 7.770/2015-1ª Câmara (Rel. Min. Benjamin Zymler) , 2.660/2015-2ª Câmara (Rel. Min. Ana Arraes) e 1.590/2015-2ª Câmara (Rel. Min. Marcos Bemquerer) .
30. À vista dessas considerações, este representante do Ministério Público de Contas da União manifesta-se no sentido de julgar irregulares as contas de Carlos André Paes Barreto dos Anjos, com fundamento no artigo 16, inciso III, alínea 'b', da Lei 8.443/1992, e de aplicar-lhe a multa prevista no artigo 58, inciso II, do referido diploma legal, por ter realizado contratação direta mediante alegação de inexigibilidade licitatória não demonstrada."
	
É o Relatório.

Ícaro Werner de Sena Bitar (OAB/BA 47.904), representando Carlos André Paes Barreto dos Anjos (procuração à peça 75, p. 21).

Procurador Rodrigo Medeiros de Lima.

TOMADA DE CONTAS ESPECIAL. CONVÊNIO. CONTRATAÇÃO IRREGULAR DE AGENTE INTERMEDIÁRIO, MEDIANTE INEXIGIBILIDADE DE LICITAÇÃO COM AMPARO NO ART. 25, INCISO III, DA LEI DE LICITAÇÕES E CONTRATOS ADMINISTRATIVOS, PARA REALIZAÇÃO DE APRESENTAÇÕES ARTÍSTICAS. EXISTÊNCIA DE MERAS CARTAS DE EXCLUSIVIDADE RESTRITAS À DATA E AO LOCAL DO EVENTO. NÃO APRESENTAÇÃO DE DOCUMENTOS COMPROBATÓRIOS DO EFETIVO RECEBIMENTO DO CACHÊ POR PARTE DO ARTISTA E DAS BANDAS CONTRATADAS. INJUSTIFICADO DESCUMPRIMENTO A OBRIGAÇÕES EXPRESSAMENTE PACTUADAS. IMPUGNAÇÃO PARCIAL DA PRESTAÇÃO DE CONTAS DOS RECURSOS FEDERAIS TRANSFERIDOS AO CONVENENTE. CITAÇÃO DO PREFEITO SIGNATÁRIO DA AVENÇA. ACOLHIMENTO PARCIAL DAS ALEGAÇÕES DE DEFESA. AFASTAMENTO DO DÉBITO INICIALMENTE SUSCITADO NOS AUTOS. FALHAS REMANESCENTES QUE, EMBORA DESASSOCIADAS DE DÉBITO, CARACTERIZAM PRÁTICA DE ATOS DE GESTÃO ILEGAIS QUE ENSEJAM O JULGAMENTO PELA IRREGULARIDADE DAS CONTAS E A APLICAÇÃO DE MULTA AO SIGNATÁRIO DO CONVÊNIO.

TOMADA DE CONTAS ESPECIAL (TCE)

Secretaria de Controle Externo de Tomada de Contas Especial (SecexTCE).

Conforme se extrai do Relatório precedente, cuidam os autos de Tomada de Contas Especial (TCE) instaurada pelo Ministério do Turismo (MTur) em razão da impugnação parcial das despesas do Convênio 00845/2010 (peça 5) , registrado no Sistema de Gestão de Convênios e Contratos de Repasse (Siconv) sob o número 738456 e firmado entre aquela pasta ministerial e o Município de Olho d'Água das Flores-AL com o objetivo de apoiar financeiramente, a título de incentivo ao turismo, a realização do evento intitulado "Festa Olho d'Água Forró e Folia/2010".
2.	O convênio foi pactuado no valor de R$ 159.200,00, sendo R$ 150.000,00 à conta do concedente e R$ 9.200,00 referentes à contrapartida do convenente.
3.	No âmbito deste Tribunal de Contas de União (TCU) , a instrução do feito está a cargo da Secretaria de Controle Externo de Tomada de Contas Especial (SecexTCE) , que internamente, num primeiro momento processual, divergiu acerca do encaminhamento a ser dado aos autos. Enquanto na instrução técnica preliminar (peça 70) concluiu-se pela ausência de danos ao erário e pela conversão dos autos em Representação para realização de audiência, os pareceres do corpo dirigente da unidade instrutiva (peças 71 e 72) opinaram pela ocorrência de dano ao erário sob a responsabilidade do Sr. Carlos André Paes Barreto dos Anjos, prefeito municipal de Olho d'Água das Flores/AL na gestão de 1/1/2009 a 31/12/2012.
4.	Referido dano foi quantificado em R$ 98.932,16, correspondentes à parcela dos recursos federais destinados ao pagamento de empresa intermediária representante dos artistas contratados para se apresentarem no evento festivo objeto desta TCE.
5.	Foi, então, promovida a citação do Sr. Carlos André Paes em razão da "não comprovação da boa e regular aplicação dos recursos repassados pelo Convênio 00845/2010 - Siconv 738456, celebrado entre o Ministério do Turismo e o Município de Olho d'Água das Flores/AL, e que tinha por objeto o apoio à realização do Projeto intitulado 'Festa Olho d'Água Forró e Folia/2010', ocasionada pela ausência de comprovação de que as empresas intermediárias, contratadas irregularmente por inexigibilidade, pagaram o cachê de bandas ou cantores que realizaram o evento" (Ofício 0418/2019-TCU/SecexTCE, de 3/2/2019; peça 73) .
6.	No mesmo expediente foi ainda promovida a audiência do Sr. Carlos André para que apresentasse razões de justificativa acerca da "contratação irregular de intermediário entre o ente público e os artistas ou empresários exclusivos, para execução de shows das Bandas Cavalo de Pau, Forrozão das Antigas, e do artista Mano Walter e Banda (que deveriam ser pagos com recursos do Convênio 0845/2010 - Siconv 738456) , ocasionada pela utilização indevida de inexigibilidade de licitação, visto que os interpostos apresentaram meras cartas de exclusividade restritas à data e local do evento, sem registro em cartório, e não publicadas no Diário Oficial, as quais não se caracterizaram como contrato de exclusividade válido para fins de contratação via inexigibilidade de licitação" (peça 73, p. 2) .
7.	As alegações de defesa e razões de justificativa apresentadas pelo responsável (peça 75) foram analisadas pela SecexTCE à peça 76, cuja proposta de encaminhamento contempla, em síntese, a rejeição da defesa trazida aos autos, o julgamento pela irregularidade das presentes contas e a condenação em débito do ex-prefeito signatário do Convênio 00845/2010, aplicando-se-lhe, ainda, as multas previstas nos arts. 57 e 58 da Lei 8.443, de 16/7/1992.
8.	Essa sugestão de desfecho processual contou com a anuência do corpo dirigente da unidade instrutiva (peça 77) , o mesmo, entretanto, não podendo ser dito em relação ao Ministério Público junto a este Tribunal (MPTCU) , representado nestes autos pelo Procurador Rodrigo Medeiros de Lima (peça 78) .
9.	No entendimento do douto representante do Parquet especializado, seria o caso de se considerar descaracterizado o débito inicialmente apontado nos autos, sem prejuízo ao julgamento pela irregularidade das contas do Sr. Carlos André Paes Barreto dos Anjos e à aplicação de multa a esse ex-prefeito com fundamento no art. 58, inciso II, da Lei Orgânica desta Corte de Contas haja vista a contratação direta fundamentada em inexigibilidade de licitação sem a necessária caracterização da inviabilidade de competição, o que acabou por afrontar o disposto no art. 25, inciso III, da Lei 8.666, de 21/6/1993.
10.	Peço vênias à SecexTCE para dela dissentir e acompanhar, em essência, o douto representante do Ministério Público de Contas em suas conclusões, incorporando às minhas razões de decidir a análise por ele promovida à peça 78, sem prejuízo às considerações e ressalvas que passo a apresentar sobre a matéria ora em apreciação.
11.	Com efeito, na linha de raciocínio desenvolvida no parecer do MPTCU, não foi registrada pelo órgão concedente qualquer impugnação à execução física do objeto do Convênio 00845/2010, embora tenha havido injustificado descumprimento, por parte do convenente, a compromisso por ele expressamente assumido de "encaminhar ao CONCEDENTE documento comprobatório do efetivo recebimento do cachê por parte dos artistas, e/ou bandas, e/ou grupos, emitido pelo contratante dos mesmos." (Cláusula Terceira, inciso II, alínea "pp", do Termo de Convênio; peça 5, p. 7) .
12.	Ressalte-se que tal exigência não se constitui em mera formalidade, tratando-se, na verdade, de obrigação imposta pelo MTur em convênios da espécie, após reiteradas provocações deste Tribunal de Contas, com o objetivo de dar fim a um sem número de TCEs que vinham sendo instauradas pela referida pasta ministerial em decorrência, basicamente, de uma mesma ilicitude, qual seja, a contratação irregular de agentes intermediários, mediante inexigibilidade de licitação, para a realização de apresentações artísticas em diversos municípios brasileiros, sem que esses intermediários se enquadrassem como empresários exclusivos para fins do que dispõe o art. 25, inciso III, da Lei de Licitações e Contratos Administrativos e sem que se tivesse a certeza de que os recursos públicos destinados a esse tipo de evento estariam sendo gastos de acordo com os preços efetivamente praticados pelos respectivos artistas no mercado regional ou nacional.
13.	Ocorre que, segundo ressaltou o Ministério Público de Contas, na fase de instrução dos presentes autos não foi observada a determinação abaixo colacionada, endereçada à Secretaria Geral de Controle Externo (Segecex) pelo Acórdão 2649/2017-TCU-Plenário, da relatoria do Ministro Vital do Rêgo:
"9.8. determinar à Secretaria-Geral de Controle Externo (Segecex) que, ao promover o cumprimento do Acórdão 1435/2017-TCU-Plenário, nos casos em que forem apresentados contrato de exclusividade, carta de exclusividade ou instrumento de procuração não registrados em cartório, oriente suas unidades técnicas, sempre que possível, a realizarem procedimentos expeditos, a exemplo de consulta a bases de dados disponíveis ao Tribunal ou a sítios da internet, com vistas a obter informações que comprovem a validade da representação legal do artista contratado, antes de concluir pela ausência de comprovação na aplicação dos recursos, ressalvando que tais procedimentos não substituem a obrigação legal do gestor de trazer aos autos todos os elementos de prova aptos a demonstrar a regularidade das despesas efetuadas;"
14.	Para sanar essa falha de instrução, e em prestígio aos princípios da celeridade processual e racionalidade administrativa, minha assessoria, com o auxílio do Gabinete do eminente Ministro Vital do Rêgo - em nome de quem registro meus agradecimentos pelo apoio prestado por sua equipe -, realizou pesquisa na base de dados do Instituto Nacional da Propriedade Industria (INPI) e da Receita Federal do Brasil (peça 82) , tendo sido constatado que as cartas de exclusividade concedidas à empresa ASS Companhia de Eventos Ltda. pelas Bandas Cavalo de Pau e Forrozão das Antigas e pelo Cantor Mano Walter (peça 27, p. 3-5) - todas com firmas reconhecidas em cartório, diferentemente do que vem sendo suscitado nestes autos - estão subscritas ou por sócios das empresas titulares das respectivas marcas - hipótese das duas primeiras atrações artísticas acima relacionadas (peça 27, p. 3-4; e peça 82, p. 1, 5, 30-31 e 40) - ou pelo próprio titular da marca - é o caso do Cantor Mano Walter (peça 27, p. 5; e peça 82, p. 42) .
15.	Cabe ressalvar que o registro da marca da Banda Forrozão das Antigas foi indeferido pelo INPI sob o seguinte argumento:
"A marca reproduz ou imita os seguintes registros de terceiros, sendo, portanto, irregistrável de acordo com o inciso XIX do Art. 124 da LPI: Processo 830520899 (FORRÓ DAS ANTIGAS) . Art. 124 - Não são registráveis como marca: XIX - reprodução ou imitação, no todo ou em parte, ainda que com acréscimo, de marca alheia registrada, para distinguir ou certificar produto ou serviço idêntico, semelhante ou afim, suscetível de causar confusão ou associação com marca alheia;" (peça 82, p. 33) 
16.	Isso, contudo, não invalida a constatação registrada logo acima no sentido de que a carta de exclusividade concedida à empresa ASS Companhia de Eventos Ltda. pela aludida Banda Forrozão das Antigas (peça 27, p. 4) está subscrita, com firma reconhecida em cartório, por sócio da empresa titular - ainda que sem registro no INPI - da respectiva marca, no caso o Sr. Roberto Ferreira da Silva, que figura no quadro societário da microempresa Magazine Eventos Ltda. (peça 82, p. 40) , sendo esta, por sua vez, a autora do pedido de registro da marca Forrozão das Antigas formulado perante o INPI (peça 82, p. 32) .
17.	Nessas circunstâncias, considerando a existência nos autos - segundo detalhado no parecer do MPTCU (peça 78) - de diversos outros elementos de convicção tendentes a evidenciar a execução física e financeira do Convênio 00845/2010, tenho por restabelecido o nexo de causalidade - apontado como rompido pela SecexTCE em sua derradeira instrução (peça 76) - entre os recursos públicos federais repassados ao Município de Olho d'Água das Flores-AL no âmbito daquela avança e as despesas incorridas na realização do evento intitulado "Festa Olho d'Água Forró e Folia/2010".
18.	Renovo, portanto, minhas vênias por dissentir da SecexTCE e acompanho o referido Parquet no que tange à descaracterização do débito originalmente suscitado nesta TCE.
19.	Quanto à irregularidade remanescente objeto de audiência do Sr. Carlos André Paes Barreto dos Anjos, não há divergência entre a SecexTCE e o Ministério Público de Contas, que a consideram suficiente para fundamentar o julgamento pela irregularidade das contas daquele gestor e a aplicação da multa prevista no art. 58 da Lei 8.443/1992.
20.	Refiro-me à irregular contratação por inexigibilidade de licitação da empresa ASS Companhia de Eventos Ltda. para a apresentação das bandas/artistas sem que fossem apresentados contratos de exclusividade capazes de caracterizar a inviabilidade de competição.
21.	Trata-se, realmente, de grave ilicitude capaz de respaldar, por si só, na linha de entendimento por mim mesmo adotada em diversas oportunidades (Acórdãos 7.608/2017, 1.638/2019, 2.256/2019, 2.459/2019, 13.060/2019 desta 2ª Câmara, e o Acórdão 1892/2020-TCU-Plenário) , o julgamento pela irregularidade das presentes contas e a aplicação da multa ao responsável em epígrafe.
22.	No caso em tela, aliás, outra irregularidade igualmente desassociada de débito restou configurada e não elidida, qual seja, o injustificado descumprimento, pelo Sr. Carlos André dos Anjos, a compromisso por ele expressamente assumido de "encaminhar ao CONCEDENTE documento comprobatório do efetivo recebimento do cachê por parte dos artistas, e/ou bandas, e/ou grupos, emitido pelo contratante dos mesmos." (Cláusula Terceira, inciso II, alínea "pp", do Termo de Convênio; peça 5, p. 7) .
23.	Tal falha, embora tenha tido seus efeitos diminuídos em face do resultado da pesquisa realizada por minha assessoria perante a base de dados do INPI e da Receita Federal, ainda se mostra nociva à atividade de controle externo, eis que prejudica a verificação de eventual superfaturamento associado à indevida intermediação das Bandas Cavalo de Pau e Forrozão das Antigas e do Cantor Mano Walter pela empresa ASS Companhia de Eventos Ltda., o que, inclusive, corrobora a afirmação feita alhures no sentido de que a exigência em comento não se constitui em mera formalidade.
24.	Aliás, é pertinente frisar que as duas irregularidades remanescentes acima mencionadas indicam que o Sr. Carlos André Paes atuou, no mínimo, com diligência bem abaixo do normal na condução do Convênio 00845/2010, o que justifica a aplicação de multa a esse responsável, em consonância com julgados deste Tribunal de Contas proferidos à luz do art. 28 do Decreto-Lei 4.657, de 4/9/1942 (Lei de Introdução às Normas do Direito Brasileiro - LINDB) , com a redação dada pela Lei 13.655, de 25/4/2018, a exemplo dos Acórdãos 2.872/2019, 2.659/2019, 957/2019, 2.924/2018, 2.860/2018 e 2.391/2018 de Plenário, 14.130/2019 e 2.699/2019 de 1ª Câmara e 11.762/2018 de 2ª Câmara, relatados, respectivamente, por mim e pelos Ministros André Luís de Carvalho, Augusto Nardes, José Múcio Monteiro, Augusto Sherman Cavalcanti, Benjamin Zymler, Walton Alencar Rodrigues, Vital do Rêgo e Marcos Bemquerer Costa.
25.	Segundo esses precedentes, o erro grosseiro a que se refere o Decreto-Lei 4.657/1942 em seu art. 28 seria aquele que poderia ser percebido por pessoa com diligência abaixo do normal, ou seja, que seria evitado por pessoa com nível de atenção aquém do ordinário, consideradas as circunstâncias do caso concreto. Dito de outra forma, o erro grosseiro é o que decorreu de uma grave inobservância de um dever de cuidado, isto é, que foi praticado com culpa grave, situação que julgo se amoldar perfeitamente à conduta atribuída neste TC Processo 035.522/2017-8 ao Sr. Carlos André.
26.	E no que diz respeito à dosimetria da sanção, em observância às disposições do art. 22, § 2º, da Lei de Introdução às Normas do Direito Brasileiro, tem-se que configuraram condutas graves as irregularidades consubstanciadas (i) no injustificado descumprimento de obrigação expressamente assumida no Termo do Convênio 00845/2010, Cláusula Terceira, inciso II, alínea "pp", de apresentar documentos comprobatórios dos valores cobrados pelos artistas, a título de cachê, e o seu efetivo recebimento; e (ii) na contratação direta fundamentada em inexigibilidade de licitação sem a necessária caracterização da inviabilidade de competição, o que acabou por afrontar o disposto no art. 25, inciso III, da Lei 8.666/1993.
27.	Por outro lado, observa-se que o Sr. Carlos André dos Anjos não figura nos registros do Cadirreg, sistema deste Tribunal para cadastro de contas julgadas irregulares. Assim, sopesando, de um lado, essa atenuante e, de outro, a gravidade das ilicitudes acima relacionadas, entendo que o montante da multa individual deve ficar em patamar próximo a cinquenta por cento do valor máximo fixado pelo art. 58, caput e § 2º, da Lei Orgânica do TCU, combinado com o art. 268, inciso I e § 1º, do Regimento Interno-TCU e com a Portaria-TCU nº 15, de 15/1/2021.
28.	Com essas considerações, posiciono-me pela irregularidade das presentes contas e pela aplicação de multa ao responsável arrolado nos autos.
29.	Faço, por fim, uma pequena ressalva em relação à interpretação dada pelo MPTCU em seu parecer (peça 78) ao Acórdão 936/2019-TCU-Plenário, da relatoria do Ministro José Múcio Monteiro, cujo subitem 9.5 assim dispõe:
"9.5. dar ciência ao Ministério do Turismo, no que tange ao uso de recursos públicos de novos convênios para contratação de produtoras e artistas com fundamento no art. 25, inciso III, da Lei 8.666/1993, do disposto nos itens a seguir, para que seja considerado na formalização e exame das respectivas prestações de contas:
9.5.1. a existência de instrumentos de procuração, cartas de exclusividade e outros documentos de caráter temporário, conferidos a empresas intermediárias, por artistas ou por seus representantes exclusivos, como resultado das tratativas para a realização de eventos custeados com recursos federais, não configura a hipótese de inviabilidade de competição, prevista no art. 25, caput, da Lei 8.666/1993;
9.5.2. havendo a possibilidade de competição entre interessados na realização de shows artísticos, a legislação impõe a instauração de processo licitatório, que assegure a igualdade de condições aos interessados em oferecer o serviço e possibilite a contratação da proposta mais vantajosa para a administração;
9.5.3. os documentos mencionados no subitem 9.5.1, associados a notas fiscais emitidas pelas intermediárias, se desacompanhados de documentos comprobatórios dos valores cobrados pelos artistas, a título de cachê, e o seu efetivo recebimento, emitidos pelos próprios artistas ou por seus representantes exclusivos, não se prestam a elidir eventual débito na aplicação de recursos federais;"
30.	No entendimento do Ministério Público de Contas, com essa decisão, o TCU teria remetido "para o futuro, ou seja, para o caso de 'novos convênios para contratação de produtoras e artistas', a comprovação do pagamento de cachês" (peça 78, p. 3, in fine) .
31.	Com as devidas escusas, creio que essa orientação "para o futuro" deve se restringir ao exame de prestações de contas de convênios dos quais não haja obrigação do convenente de apresentar os documentos comprobatórios dos valores cobrados pelos artistas, a título de cachê, e o seu efetivo recebimento, não se justificando, por outro lado, a adoção desse marco temporal por ocasião da análise de prestações de contas de convênios em que essa exigência seja explícita.
32.	Convém frisar que o relator do aludido Acórdão 936/2019-TCU-Plenário, Ministro José Múcio Monteiro, havia apresentado sua minuta de decisão àquele Colegiado na sessão de 9/8/2017, segundo consignado ao final do Voto de Sua Excelência, lembrando que, nessa época, o MTur ainda não exigia expressa e formalmente a apresentação, pelo convenente, de documento comprobatório do efetivo recebimento do cachê por parte dos artistas, bandas e grupos musicais.
33.	Corroborando o raciocínio ora desenvolvido acerca do alcance do Acórdão 936/2019-TCU-Plenário, cabe informar que diversas deliberações desta Corte de Contas proferidas posteriormente àquele decisum vêm invocando como um dos fundamentos para a impugnação das prestações de contas a que se referem justamente a não apresentação dos sobreditos documentos.
34.	Nesse sentido são os Acórdão 993/2020-TCU-Plenário e 4.503/2020 de 1ª Câmara, além dos Acórdãos 3.575/2019, 12.698/2019 e 8.242/2020 desta 2ª Câmara, este último de minha relatoria e os demais relatados pelos Ministros Raimundo Carreiro, Vital do Rêgo, André Luís de Carvalho e Ana Arraes.
35.	Tais precedentes indicam que o entendimento consignado no subitem 9.5 do Acórdão 936/2019-TCU-Plenário e levado ao conhecimento do MTur não representa salvo conduto para injustificado descumprimento a obrigações expressamente assumidas em ajustes anteriores àquele decisum.
36.	Inobstante essa ressalva, reitero minha concordância com o desfecho processual proposto nesta TCE pelo Ministério Público junto a esta Corte de Contas no sentido de considerar elidido o débito originalmente apontado nos autos, julgando irregulares, contudo, as contas do Sr. Carlos André Paes Barreto dos Anjos e aplicando-lhe multa com fundamento no art. 58 da Lei 8.443/1992 em razão das graves irregularidades remanescentes por ele cometidas na execução do Convênio 00845/2010.
Ante o exposto, VOTO por que o Tribunal adote a deliberação que ora submeto à apreciação deste Colegiado.
TCU, Sala das Sessões Ministro Luciano Brandão Alves de Souza, em 26 de janeiro de 2021.
AROLDO CEDRAZ 
Relator